臺灣臺北地方法院民事判決　　　　　　　96年度訴字第4117號
原　　　告　甲○○
訴訟代理人　余淑杏律師
　　　　　　羅詩蘋律師
　　　　　　莊佳樺律師
被　　　告　丙○○
訴訟代理人　吳豐賓律師
上列當事人間請求債務人異議之訴事件，本院於民國96年9月19
日言詞辯論終結，判決如下：
    主  文
確認被告就原告所有如附表所示之不動產，於民國八十二年十一
月十九日所設定債權額新台幣貳佰肆拾萬元之抵押權，於超過新
台幣貳佰萬元所擔保之債權不存在。
被告應將前項抵押權登記所設定擔保債權額超過新台幣貳佰萬元
之抵押權部分予以塗銷。
原告其餘之訴駁回。
訴訟費用新台幣貳萬肆仟柒佰陸拾元由被告負擔十分之二即新台
幣肆仟玖佰伍拾貳元，餘新台幣壹萬玖仟捌佰零捌元由原告負擔
。
    事實及理由
一、本件原告原起訴請求：（一）本院96年度執字第2994號強制
    執行事件應予撤銷；（二）確認被告對原告所有如附表所示
    之不動產，登記日期為民國82年11月19日，權利人為丙○○
    ，台北市松山地政事務所登記證明書為82北松字第010728號
    ，所設定之抵押債權新台幣（下同）240萬元不存在。嗣訴
    訟中撤回上開（一）之請求，屬減縮應受判決事項之聲明，
    依民事訴訟法第255條第1項第3款規定，應予准許，合先敘
    明。
二、原告主張：伊所有如附表所示之不動產（下稱系爭不動產）
    ，於82年11月19日設定登記予被告240萬元之抵押權（下稱
    系爭抵押權），被告雖稱其對伊系爭抵押權所擔保之債權發
    生日期係在82年11月15日，而系爭抵押權登記日期為82年11
    月19日，惟查伊在82年11月19日前未曾向被告借貸任何款項
    ，系爭抵押權於設定時並無擔保債權存在，系爭抵押權自不
    存在等情。爰求為確認伊於82年11月19日就系爭不動產設定
    登記予被告之240萬元之抵押權，所擔保之債權不存在，並
    依民法第767條規定請求被告應將系爭抵押權登記塗銷之判
    決。
三、被告則以：按一般抵押權之性質原在擔保已存在之債權，故
    必先存有債權，原告方可能同意就其不動產設定抵押。本件
    即是原告向被告借款之後同意就其所有系爭不動產設定抵押
    以擔保原告之債權，兩造將債權數額、違約金及清償日期皆
    清楚記明於抵押權設定契約書，被告以為既於契約書中有記
    載，即無須再向原告索取收據。至於原告所提出其於82年11
    月22日簽發到期日為83年5月22日、面額200萬元之本票一紙
    （下稱系爭200萬元本票）予被告部分，查系爭200萬元本票
    僅為支付部分債務之支付方法。今原告欲否認抵押權存在，
    且遲不清償借款，其明顯欲使被告之債權無所擔保，追償無
    門，以遂其賴帳之意等語資為抗辯。並聲明：原告之訴駁回
    。
四、兩造不爭執之事實：
    查原告於82年11月19日以其所有系爭不動產設定一般抵押權
    予被告，以擔保其及訴外人洪金旺（原告之父）對被告所負
    240萬元債務。又原告於82年11月22日簽發系爭200萬元本票
    予被告之事實，為兩造所不爭執，並有系爭抵押權設定契約
    書、他項權利證明書、系爭不動產登記謄本、系爭200萬元
    本票、本院95年度票字第134195號民事裁定在卷可稽，堪信
    為真實。
五、兩造之爭點及論述：
    本件兩造所爭執之處，應在系爭抵押權所擔保之債權是否存
    在？經查：
（一）按抵押權所擔保之債權，原可由契約當事人自行訂定，此
      觀民法第861條但書之規定自明，故契約當事人如訂定以
      將來可發生之債權為被擔保債權，自非法所不許（最高法
      院47年台上字第535號判例參照）。次按抵押權係支配標
      的物交換價值之價值權，與用益物權係支配標的物用益價
      值之用益權，係立於同等之地位。用益物權既為獨立物權
      ，為使抵押權能發揮媒介投資手段之社會作用，已無斷然
      否認其亦具有獨立性之必要，是以對抵押權從屬性之解釋
      不妨從寬。蓋設定抵押權之目的係在擔保債權之清償，則
      只須將來實行抵押權時有被擔保之債權存在即為已足，故
      契約當事人如訂立以將來可發生之債權為被擔保債權，亦
      即其債權之發生雖屬於將來，但其數額已經預定者，此種
      抵押權在債權發生前亦得有效設立及登記。易言之，抵押
      權惟有在依當事人合意之內容及登記上之記載無從特定其
      擔保債權之範圍，或其所擔保之債權有無效、不成立、被
      撤銷或依其情形無發生可能時，始得謂違反抵押權設定之
      從屬性（最高法院91年度台上字第1955號判決參照）。準
      此，抵押權此種從屬性於實務上與理論上均已從寬解釋，
      認為抵押權既係在擔保債權之清償，故只須實行抵押權，
      拍賣抵押物時，有被擔保之債權存在，即為已足，於抵押
      權成立時有無債權之存在，已非所問，首揭最高法院判例
      即係本此意旨而發。再者，抵押權為從物權，以其擔保之
      債權存在為發生之要件，契約當事人間除以債權之發生為
      停止條件，或約定就將來應發生之債權而設定外，若所擔
      保之債權不存在，縱為抵押權之設定登記，仍難認其抵押
      權業已成立。又消費借貸契約為要物契約，是以當事人間
      就抵押債權存否有爭執時，如其債權係屬借款，自應由貸
      與人就借款已交付之事實，負舉證責任（最高法院89年度
      台上字第1086號判決參照）。
（二）本件原告主張伊是透過報紙廣告，得知被告有作民間借款
      ，委由伊父親洪金旺與被告代理人之乙○○（被告為其小
      叔）接洽借款事宜，雙方達成借款合意，但因被告不認識
      原告，所以被告要求原告先簽訂系爭抵押權契約書及提供
      系爭不動產資料供鑑價後再決定借款的額度，當時說明借
      款金額200萬元，抵押契約書上會寫240萬元是因被告說要
      保障他們的利息及違約金，但是被告真正付款200萬元的
      日期是在82年11月22日，當天伊並開立系爭200萬元本票
      予被告作為擔保等語，核與證人證人洪金旺證述情節相符
      （見本院96年7月25日言詞辯論筆錄），並有系爭抵押權
      設定契約書、他項權利證明書、系爭不動產登記謄本、系
      爭200萬元本票在卷可稽。又被告就原告上開主張，除了
      爭執借款金額為240萬元及於82年11月15日簽訂系爭抵押
      權契約當天交付外，對原告其餘主張部分並不爭執，堪認
      系爭抵押權乃為擔保之借款債權而設定，且被告已交付原
      告借款金額200萬元一節為真。再者，原告雖主張被告於8
      2年11月22日始交付借款200萬元，係在系爭抵押權82年11
      月19日設定之後，系爭抵押權設定時並無擔保債權存在，
      故系爭抵押權不存在云云。惟查，如前所述，兩造於訂立
      系爭抵押權契約時，既已約定就將來可預見應發生之借款
      債權為被擔保債權，且其數額已經預定，並被告嗣後亦交
      付原告借款200萬元，揆諸前揭說明，此種抵押權在債權
      發生前亦得有效設立及登記，難謂所擔保之債權不存在或
      抵押權不成立，原告上開主張，尚無可採。另按系爭抵押
      權既為擔保借款債權而設定，則系爭抵押權是否存在及抵
      押權有無塗銷原因，端視兩造間有否實際授受借款而定。
      被告雖辯稱系爭抵押借款240萬元業已交付原告云云，但
      為原告否認，原告僅自承被告交付借款200萬元，則自應
      由貸與人即被告就其抗辯已交付240萬元借款之事實負舉
      證責任。查被告上開所辯，無非舉系爭抵押權契約書所載
      擔保債權金額240萬元及證人乙○○之證詞為證，惟不能
      單憑抵押權契約書上載擔保債權金額為240萬元，即認被
      告有交付原告借款240萬元；又證人乙○○係代理被告處
      理系爭借款事宜之人，其證詞難免偏頗被告，且由其證稱
      「我不知道被告交付的240萬元是從何地方取得」、「交
      付數額我沒有數我不知道」等語（見本院同上言詞辯論筆
      錄），並不足以證明被告確有交付原告240萬元之事實。
      況若是借款240萬元，為何僅要求原告開立系爭200萬元本
      票作擔保？由被告所提上開證據並不能證明伊有交付原告
      240萬元之事實。綜上所述，系爭抵押權係屬一般抵押權
      ，且兩造間就所擔保之借款債權僅有200萬元，則超過債
      權額200萬元部分之抵押權依法並不存在，原告訴請確認
      超過200萬元所擔保之債權不存在及請求塗銷該部分，自
      屬有據。
六、綜上所述，原告請求確認被告就原告所有如附表所示之不動
    產，於82年11月19日所設定債權額240萬元之抵押權，於超
    過200萬元所擔保之債權不存在，並請求被告應將該抵押權
    登記所設定擔保債權額超過200萬元之抵押權部分予以塗銷
    ，為有理由，應予准許。逾此之請求，為無理由，應予駁回
    。
七、本件為判決基礎之事證已明，兩造所為之其他主張、陳述並
    所提之證據，經審酌後，認均與本件之結論無礙，不再一一
    論述，併予敘明。
八、兩造各應負擔之訴訟費用額，確定為如主文第四項所示。
九、訴訟費用負擔之依據：民事訴訟法第79條。
中　　華　　民　　國　　96　　年　　10　　月　 　9　　日
                      民事第六庭    法　官　曾部倫
以上正本係照原本作成
如對本判決上訴，須於判決送達後20日內向本院提出上訴狀
中　　華　　民　　國　　96　　年　　10　　月　　11　　日
                                    書記官  謝梅琴
